【裁判字號】    97,重訴,62
【裁判日期】    980319
【裁判案由】    殺人等
【裁判全文】
臺灣桃園地方法院刑事判決              97年度重訴字第62號
公  訴  人  台灣桃園地方法院檢察署檢察官
被      告  戊○○
                    （現羈押在台灣桃園看守所）
選任辯護人  洪士淵律師
被      告  甲○○
                    之1
選任辯護人  陳俊隆律師
上列被告等因殺人等案件，經檢察官提起公訴（97年度偵字第
20968 號），本院判決如下：
    主  文
戊○○殺人，處無期徒刑，褫奪公權終身；又遺棄屍體，處有期
徒刑壹年；又意圖為自己不法之所有，以不正方法由自動付款設
備取得他人之物，處有期徒刑伍月；又共同意圖為自己不法之所
有，以不正方法由自動付款設備取得他人之物，處有期徒刑月
。應執行無期徒刑，褫奪公權終身。
甲○○幫助遺棄屍體，累犯，處有期徒刑拾月。
    事  實
一、甲○○前於民國96年間因妨害兵役案件，經台灣宜蘭地方法
    院以96年度易字第626 號判處有期徒刑3 月確定，於97年5
    月19日易科罰金執行完畢。
二、戊○○與林雅娟原係位於桃園縣蘆竹鄉○○路○段338 號「
    南亞電路股份有限公司」（以下簡稱「南電公司」）同事關
    係（期間2 人雖曾一度交往後分手，惟雙方仍有金錢借貸關
    係及感情糾葛）。於97年9 月14日晚間戊○○撥打電話與林
    雅娟聯絡，表示欲商討債務問題，並與林雅娟約定於97年9
    月14日晚間11時30分許在南電公司外之榕樹下見面；期間戊○○亦與甲○○電話聯繫，要甲○○至桃園向其拿取所積欠
    之車款新台幣（下同）2 萬元，甲○○即駕駛車號0393-MU
    號之自用小客車搭載其女友乙○○至戊○○當時住處即桃園
    縣中壢市○○街30之16號12樓，然戊○○卻向甲○○要求延
    期給付車款後，即於同日晚間11時10分許駕駛車號4611-TN
    號自用小客車離開其住處，而甲○○則駕駛車號0393 -MU號
    自用小客車搭載乙○○尾隨在後，於同日晚間11時40分許，
    戊○○抵達與林雅娟約定之地點（即南電公司門口），林雅
    娟即乘坐在戊○○所駕車輛副駕駛座處後，戊○○即駕車搭
    載林雅娟駛離南電公司，原停車於南電公司外路邊之甲○○
    亦駕駛上開車輛搭載乙○○在後跟隨，戊○○原欲搭載林雅
    娟至其當時住處，於翌（15）日凌晨0 時15分許，行經桃園
    縣中壢市○○○路與長春五路口時，戊○○思及其為有婦之
    夫，將林雅娟深夜帶入家中，恐滋閒言，便將車輛在該處路
    邊暫停，斯時甲○○亦停車在其後約2 、3 車身處，戊○○
    旋向林雅娟提出要求給付款項，然遭林雅娟拒絕，2 人發生
    爭執，戊○○盛怒之下，明知其猛力掐扼他人頸部可能發生
    斷氣死亡之結果，竟仍基於雖殺死林雅娟，亦不違反其本意
    之不確定殺人故意，雙手猛力往林雅娟頸部掐扼，林雅娟雖
    以手拍打戊○○，但戊○○仍將林雅娟壓制在所駕駛之上開
    自用小客車駕駛座與副駕駛座中間，並持續用力勒住林雅娟
    頸部，至林雅娟身體沒有動作時方止，使林雅娟頸靜脈完全
    閉塞，靜脈回流受阻，造成血液蓄留在頭頸部，因缺氧而窒
    息死亡，而林雅娟死亡結果亦不違反戊○○本意。
三、林雅娟氣絕後，戊○○驚慌下，乃下車對當時亦停車在該處
    後方之甲○○：「我勒了她（林雅娟），她現在不動了」等
    語，戊○○竟基於遺棄屍體之犯意，要求甲○○帶同其至宜
    蘭山區丟棄林雅娟之屍體，甲○○復基於幫助戊○○遺棄屍
    體之犯意而應允，甲○○即駕車搭載乙○○（無證據證明乙○○亦有幫助遺棄屍體之犯意）在前方引領戊○○所駕駛車
    輛（其上載有林雅娟屍體），前往宜蘭附近山區，於同日凌
    晨2 時30分許，其等抵達宜蘭縣大同鄉地熱谷山區○道路口
    ，甲○○因害怕不敢進入山區而停車，並告知戊○○自行將
    車開入清水橋東側農宜三46產業道路，而甲○○、乙○○即
    在該處等候，戊○○乃自行開車至農宜三46產業道路約1 公
    里處，戊○○見當晚因颱風來襲風強雨大，已無法再將車開
    更深入山區，即開門下車，並將林雅娟屍體抱下車遺棄在該
    處山溝邊後，而駕車返回甲○○、乙○○等候處，並要求甲○○帶領其至宜蘭市區。
三、戊○○在林雅娟死亡後，於林雅娟所攜皮包內發覺有中國信
    託、郵局、復華銀行及土地銀行等4 張金融卡，且其中一張
    金融卡上發現載有金融卡密碼，竟意圖為自己不法之所有，
    要求甲○○帶領至宜蘭市區之金融機關自動櫃員機提領款項
    （無證據證明甲○○有以不正方法由自動付款設備取得他人
    之物之犯意聯絡），戊○○乃於附表一所示時間，接續持林
    雅娟所有如附表一所示金融機關金融卡，至如附表一所示地
    點之自動櫃員機，輸入依前開方式取得之金融卡密碼，使自
    動提款機誤認其為有權提領之人，自林雅娟如附表一所示帳
    戶內提領如附表一所示金額之現金共7 次得手。其後戊○○
    復與丁○○共同基於意圖為自己不法之所有之犯意聯絡（丁○○部分另行審結），由戊○○駕駛車號1590-PQ 號之自用
    小客車搭載丁○○，於附表二所示時間，接續推由丁○○持
    林雅娟所有如附表二所示金融機關，至如附表二所示地點之
    自動櫃員機，輸入依前開方式取得之金融卡密碼，使自動提
    款機誤認其為有權提領之人，自林雅娟如附表二所示帳戶內
    提領如附表二所示金額之現金共2 次得手。
四、嗣因林雅娟家屬發覺林雅娟未返家始報警處理，經警循線偵
    查，而丁○○於同年9 月23日下午2 時許，對於其上開未遭
    有偵查權限之公務員發覺之犯罪，前往台北縣政府警察局板
    橋分局自首其以不正方法由自動付款設備取得他人之物犯行
    ，並告發戊○○恐涉有殺人犯罪，另經警比對宜蘭縣政府警
    察局三星分局於同年9 月16日在上開山溝發覺之林雅娟屍體
    ，而偵悉上情。
五、案經內政部警政署刑事警察局移送暨桃園縣政府警察局蘆竹
    分局報告台灣桃園地方法院檢察署檢察官偵查起訴。
    理  由
甲、證據能力部分
一、關於卷附被告戊○○於實施測謊鑑定後所書立之自白書，以
    及證人即警員丙○○於本院審理時有關「見聞被告戊○○於
    實施測謊鑑定後書立卷附自白書之情形」等節，均有證據能
    力：按92年2 月6 日修正公布，同年9 月1 日施行之刑事訴
    訟法，已酌採英美法系之傳聞法則，於第159 條第1 項明定
    被告以外之人，於審判外之言詞或書面陳述，除法律有規定
    者外，不得作為證據，用以保障被告之反對詰問權。至於被
    告對其本人審判外所為不利於己之陳述，並無保障其反對詰
    問之問題，故被告於審判外所為不利於己之陳述，並無傳聞
    法則之適用，仍得為證據。證人以聞自被告在審判外所為不
    利其本人之陳述作為內容而為之轉述，本質上等同於被告審
    判外之自白或其他不利於己之陳述，基於同一法理，亦不生
    對證人詰問之問題，自無傳聞法則之適用，其得否為證據，
    應恃其是否具備任意性與真實性以為斷，依刑事訴訟法第15
    6 條第2 項，仍應調查其他必要之證據，以察其是否與事實
    相符（最高法院97年度台上字第1836號、第3500號、第3880
    號、96年度台上字第402 號、第1041號判決意旨參照；台灣
    高等法院97年度法律座談會刑事類第29號提案結論參照）。
    是本件被告戊○○於實施測謊鑑定後書立卷附自白書（見偵
    查卷二第92頁），雖係其審判外之自白及不利於己之陳述，
    本即無傳聞法則之適用，則證人即警員丙○○以聞自被告戊○○在審判外所為不利其本人之上開陳述作為內容而為之轉
    述，自亦無傳聞法則之適用。又關於被告戊○○出具該自白
    書之情形，證人即警員丙○○於本院審理時中證稱：係員警
    告知其斟酌本身情況，據實來陳述，對案情方有助益，而由
    被告戊○○自行書寫，不是伊唸被告戊○○寫的，且其當時
    精神狀況係正常等語（見本院卷第171 頁），堪認被告戊○○上開自白自具任意性。至被告戊○○嗣後固否認上該自白
    書內容之真實性，惟其於檢察官訊問時稱：係員警唸伊寫云
    云（見偵查卷二第119 頁）；於本院準備程序時則稱：不記
    得在什麼情況下寫這自白書云云（見本院卷第110 頁），前
    後所辯不一，顯非可採。況參諸被告戊○○所書自白書之內
    容所載：「當天我與林雅娟在車上談到債務問題，因為後來
    起爭執，主要因為談到錢與感情的事情，我一時氣憤就動手
    把林雅娟勒昏（不確定有無死亡），當時我很緊張，就叫停
    在車後的甲○○下車過來，我下車跟他說：『我勒了她，她
    現在不動了。』就叫他帶我去宜蘭山區棄屍，然後他開車帶
    我往宜蘭大同山區，到了山區○○○路，他說會怕，叫我自
    己開進去，我進去開到沒路，就把人放在溝旁邊，就開出來
    」等語，就其細節部分均清楚交代，而依卷附內政部警政署
    刑事警察局97年11月6 日刑鑑字第0970171702號鑑定書所載
    （見偵查卷二第89頁），本件對被告戊○○實施測謊問題分
    別為「本案在棄屍現場的歹徒共有幾人」、「本案在案發前
    有和你討論或計劃殺害林雅娟的有幾個人」，並非針對被告
    甲○○是否有共同或幫助遺棄屍體，然被告戊○○上開自白
    書就被告甲○○何時知悉其殺害林雅娟，及如何引領其遺棄
    屍體等，僅為親身經歷者方知悉之情節，均完整陳述，堪認
    與事實相符。是卷附被告戊○○於實施測謊鑑定後所書立之
    自白書，以及證人即警員丙○○於本院審理時有關「見聞被
    告戊○○於實施測謊鑑定後書立卷附自白書之情形」等節，
    均有證據能力
二、關於證人乙○○於警詢中所述，為審判外陳述，無證據能力
    ：按被告以外之人於審判外之言詞或書面陳述，除法律有規
    定者外，不得作為證據，刑事訴訟法第159 條第1 項定有明
    文。查證人乙○○於警詢時所為之陳述，本質上即屬證人，
    經核不符合刑事訴訟法第159 條之2 、第159 條之3 、第15
    9 條之5 等規定，應無證據能力。。
三、證人丁○○、乙○○於檢察官訊問時所為之證述，有證據能
    力：按被告以外之人於偵查中向檢察官所為之陳述，除顯有
    不可信之情況者外，得為證據，刑事訴訟法第159 條之1第2
    項定有明文。查證人於檢察官訊問時所為之證述，查無顯不
    可信之情況，依前開規定，得為證據，且經具結以擔保其證
    詞之真實性及憑信性，而被告等及其辯護人並不爭執其等證
    述之證據能力，另本院審理時亦傳喚證人乙○○到庭使被告
    等及其辯護人有行使反對詰問權之機會，是其等於檢察官訊
    問時所為之證述，自具有證據能力。
四、證人即被告戊○○於檢察官訊問時關於被告甲○○是否涉犯
    遺棄屍體犯行部分之證述，有證據能力：按被告以外之人於
    偵查中向檢察官所為之陳述，除顯有不可信之情況者外，得
    為證據，刑事訴訟法第159 條之1 第2 項定有明文。查證人
    戊○○於檢察官訊問時關於被告甲○○是否涉犯遺棄屍體犯
    行部分之證述，對被告甲○○而言，本質上係屬證人，而就
    被告戊○○以證人身分所為陳述之偵查筆錄製作之原因、過
    程及其功能等加以觀察其信用性，查無顯不可信之情況，另
    本院審理時亦以其為證人使被告甲○○及其辯護人有行使反
    對詰問權之機會，是證人即被告戊○○於檢察官訊問時所為
    之上開證述，自具有證據能力。（至其證明力如何，是否可
    採信，為另一問題）。
乙、認定事實之理由及依據：
一、被告戊○○殺人、遺棄屍體部分：
  (一)上揭犯罪事實，業據被告戊○○於本院審理時坦承不諱，而
    被害人林雅娟確係窒息死亡，業經台灣宜蘭地方法院檢察署
    檢察官率同檢驗員相驗屬實，有勘驗筆錄、相驗屍體證明書
    各1 份等在卷足憑。本件經解剖鑑定結果係認被害人林雅娟
    死因研判為扼頸、死後落水，導致窒息而死亡，死亡方式為
    「他殺」等情，亦有法務部法醫研究所（97）醫鑑字第0971
    101905號鑑定報告書一份附卷可稽（見偵查卷二第109 至11
    4 頁）。又本件經警自被告戊○○所駕駛車號4611-TN 號自
    用小客車駕駛座椅背上採得血跡棉棒，經送內政部警政署刑
    事警察局法醫室鑑驗結果，與被害人林雅娟之DNA-STR 型別
    相同；而警方自上開車輛駕駛座車門手把內側採得指紋經內
    政部警政署刑事警察局指紋室比對結果，與被告戊○○指紋
    卡之指紋相符，有卷附桃園縣政府警察局蘆竹分局以97年12
    月4 日蘆警分刑字第0971116568號函檢送勘察報告1 份（含
    刑案現場照片10張）、內政部警政署刑事警察局97年10月23
    日刑醫字第0970150827號鑑驗書1 份及內政部警政署刑事警
    察局97年11月17日刑紋字第0970173965號鑑驗書1 份可稽（
    見本院卷第74至85頁。另台灣桃園地方法院檢察署承辦檢察
    官飭警帶同被告戊○○至現場模擬犯案過程，經核與被告戊○○所陳上開殺人、遺棄屍體情節相符，此亦有現場模擬翻
    拍照片52張在卷可參（見本院卷第88至100 頁）。是本件被
    害人林雅娟確係遭被告戊○○徒手勒斃者無疑。又本件被害
    人林雅娟之屍體係於97年9 月16日下午2 時許在宜蘭縣三星
    鄉清水橋東側農宜三46產業道路遭人發現報案，有宜蘭縣政
    府警察局三星分局處理相驗案件初步調查報告暨報驗單1 紙
    及照片16張在卷可稽（見偵查卷第91、94至101 頁），亦堪
    認被害人林雅娟之屍體確係遭人遺棄。
  (二)按刑法關於犯罪之故意，係採希望主義，不但直接故意，須
    犯人對於構成犯罪之事實具備明知及有意使其發生之兩個要
    件，而間接故意，須犯人對於構成犯罪之事實預見其發生，
    且其發生不違背犯人本意始可成立。又刑法上所謂過失，指
    無犯罪故意，因欠缺注意致生犯罪事實者而言。故是否過失
    ，應以對於其行為之結果有無認識為標準，若明知有此結果
    ，而悍然為之，自不得謂係過失，最高法院22年上字第4229
    號、50年台上字第1690號判例意旨可供參照。次按一般人之
    生理現象，短暫時間無法呼吸或停止呼吸，尚不至有死亡之
    結果發生，必長時間無法呼吸致生窒息之結果，始有致死之
    可能；被告戊○○雖於本院準備程序時一度辯稱：伊沒有殺
    害林雅娟的犯意，伊當時沒有要致林雅娟於死云云。惟其於
    本院審理時已供稱：伊勒住林雅娟脖子的過程，手都沒有鬆
    開過，直到林雅娟沒有動時才鬆開等語（見本院卷第142 頁
    ）。而認定被告是否有殺人之故意，除其供述外，仍應參酌
    各項客觀證據以為認定。而徵諸人體之頸部，係人類呼吸通
    道，為人身之要害，如徒手壓迫頸部將足致人窒息死亡，應
    為一般人所明知之常識乙節，被告戊○○實難委為不知之理
    ，且衡以被告戊○○係已經事之成年男子，具有相當常識及
    辨別力，則其對此以手肘勒扼被害人頸項，可能令人斷氣而
    死亡之事實，顯然預見其發生至明。詎其猶以強扼被害人林
    雅娟頸部，且持續用力壓迫，致被害人林雅娟窒息未再有任
    何動作始放手，則被告戊○○強扼被害人林雅娟頸部而容任
    被害人林雅娟呼吸完全停止終至死亡，此益徵被告戊○○確
    已預見被害人死亡事實之發生，而其死亡並不違背本意，其
    確有殺人之間接（不確定）故意，應堪認定。被告戊○○上
    開辯詞，不足採信。
  (三)綜上各情相互參證，被告戊○○確有殺人、遺棄屍體之犯意
    ，並確有實施殺人、遺棄屍體之構成要件行為無訛，本件事
    證明確，被告戊○○殺人、遺棄屍體之犯行，均洵堪認定。
二、被告甲○○幫助遺棄屍體罪部分：
  (一)訊據被告甲○○固坦承其於上揭時間駕車尾隨被告戊○○至
    桃園縣中壢市○○○路與長春五路口，其後再引領被告戊○○前往宜蘭大同附近山區，最後再帶被告戊○○至宜蘭市區
    之金融機構自動櫃員機提錢之事實，惟矢口否認有何幫助遺
    棄屍體犯行，辯稱：伊當時不知道被告戊○○殺害林雅娟，
    伊不知道被告戊○○至宜蘭山區時，其所駕駛車內載有林雅
    娟之屍體，亦不知被告戊○○要去遺棄屍體云云。經查：
  1.被告戊○○駕車自桃園縣中壢市○○○路與長春五路口離去
    欲至前往宜蘭山區時，其已殺害被害人林雅娟，業據證人即
    被告戊○○於檢察官訊問及本院審理時陳明，復有上揭卷證
    可佐，且為被告甲○○所不爭執，此部分之事實即可認定。
  2.被告戊○○於本件實施測謊鑑定後，於證人即員警丙○○面
    前書寫自白書，該自白書並載明「當天我與林雅娟在車上談
    到債務問題，因為後來起爭執，主要因為談到錢與感情的事
    情，我一時氣憤就動手把林雅娟勒昏（不確定有無死亡），
    當時我很緊張，就叫停在車後的甲○○下車過來，我下車跟
    他說：『我勒了她，她現在不動了。』就叫他帶我去宜蘭山
    區棄屍，然後他開車帶我往宜蘭大同山區，到了山區○○○
    路，他說會怕，叫我自己開進去，我進去開到沒路，就把人
    放在溝旁邊，就開出來」等語，有該自白書附卷可稽（見偵
    查卷二第92頁），且被告戊○○於該自白書內容之上開陳述
    具任意性及真實性，已如前述；況被告戊○○於書立該自白
    書時已坦承其本身犯行，若非其確有上情，被告戊○○實無
    虛構此節之必要，再參諸被告戊○○於本院審理時亦證稱：
    伊殺害林雅娟後走近甲○○車輛那邊，伊那時腦筋1 片空白
    ，伊有講發生事情了，叫甲○○不要多問，請甲○○帶伊去
    宜蘭的山區等語（見本院卷第151 、152 頁），堪認被告戊○○上開自白書內容應與事實相符，而可採信。
  3.至被告甲○○雖以前詞置辯，證人即被告戊○○、證人乙○○於檢察官訊問及本院審理時亦證稱：當時被告戊○○要被
    告甲○○帶其去宜蘭山區時，並未告知原因，要被告甲○○
    不要問那麼多云云。惟查：
  (1)關於本件被告甲○○帶同被告戊○○至宜蘭山區之經過，被
    告甲○○於警詢中稱：當時戊○○下車走到伊車邊，伊很不
    高興地問戊○○中山高速公路怎麼走，伊要回去了，結果戊○○帶伊到中山高速公路後，戊○○反而先駕車上中山高速
    公路離去；後來伊在雪山隧道沿途發現戊○○跟在後面，下
    礁溪交流道時伊停在路邊，戊○○也停在伊車後面，伊接到
    戊○○的電話，問大同山區走麼走，並要伊別問那麼多，伊
    開車帶戊○○到大同山區，伊搖下車窗要戊○○過來，即告
    訴戊○○這條路上就是往大同山區，伊要走時，戊○○要伊
    在那裡等，約20幾分鐘後，戊○○駕車返回伊等候處下車要
    伊引領高速公路，到了高速公路路邊，戊○○又要伊帶其去
    市區領錢云云（見偵查卷一第23、24頁）；於檢察官訊問時
    稱：當天伊與乙○○去桃園找戊○○講車子的事... 之後戊○○要伊跟著走，開了10幾分鐘，戊○○就停下來，伊跟戊○○說要帶伊去中山高速公路，之後戊○○也跟著伊，在雪
    山隧道內發現有車跟著伊等，下交流道橋下伊停車問戊○○
    ，戊○○問伊大同山區怎麼走，伊問戊○○這麼晚要去那邊
    做什麼，戊○○要伊不要問那麼多，後來伊就報路，帶戊○○到路口，跟戊○○說一直上去就是了，風雨很大，伊就下
    山，看到車後有車，結果是戊○○；戊○○問伊怎麼回高速
    公路，伊帶戊○○到橋下，戊○○又問伊哪裡可以領錢，伊
    就帶戊○○去領云云（見偵查卷二第24、25頁）；又稱：當
    晚戊○○停車約10幾分鐘，後來是戊○○過來，伊就跟戊○○說要回家，問戊○○高速公路怎麼走，戊○○就帶伊上高
    速公路，戊○○自己也有上交流道，伊自己往前開；戊○○
    沒有告知伊去宜蘭的原因，伊只有叫戊○○帶伊上高速公路
    ，到雪山隧道裡面發現有車跟近，乙○○說好像是戊○○開
    的車；下交流道後伊停車，戊○○下車過來，問伊到宜蘭三
    星的路，伊問戊○○，戊○○就說幹嘛問那麼多，伊帶戊○○到地熱谷附近云云（見偵查卷二第71、72頁）。依被告甲○○所供，當晚係被告甲○○要被告戊○○帶其至中山高速
    公路，在雪山隧道時才發現被告戊○○跟在後面，下礁溪交
    流道時被告戊○○才要其帶領至宜蘭山區，而至地熱谷，被
    告戊○○才自行駛入，至於其後是否有等候被告戊○○駛出
    ，被告甲○○則前後所述不同。
  (2)被告戊○○於檢察官訊問時證稱：伊與林雅娟有爭執並拉扯
    ，伊只是掐著林雅娟脖子，當時伊很害怕，要問伊朋友（指
    甲○○）能不能帶伊去宜蘭山區；去宜蘭是甲○○帶伊去的
    ；伊停在路邊時，甲○○也跟著一起停在路邊，但伊沒有下
    車詢問，伊停留10幾20分鐘，後來伊下車問戊○○可否帶伊
    去宜蘭；甲○○本來要伊帶其去高速公路，是上高速公路後
    ，伊害怕不知道要放那邊（指棄屍），那時候甲○○先走，
    伊想一想後還是去找甲○○，在雪山隧道看到甲○○的車，
    下交流道以後甲○○停車等伊，伊就請甲○○帶伊去郊區；
    伊說要到山區，甲○○帶伊去地熱谷，甲○○說上面就是，
    伊就自行開車上山；去山區的目的伊叫甲○○不要問那麼多
    云云（見偵查卷二第21、22頁）；於本院審理時先證稱：甲○○很生氣的問伊為何這麼久，並且要伊明天自己拿錢給其
    ，甲○○就走了；後來伊覺得腦袋1 片空白，伊就盲目的跟
    著甲○○；地熱谷是伊下交流道後才跟甲○○講的，伊下車
    問甲○○，可否帶伊去宜蘭，那時候甲○○可能沒有聽到，
    伊是一直跟著甲○○，然後到雪山隧道伊鳴按喇叭之後，這
    時候甲○○知道伊在後面，但是伊沒有跟得很近；伊是在下
    交流道後，停在甲○○前面，請甲○○帶伊去郊區，甲○○
    問伊要做什麼，伊說不要問這麼多，然後甲○○就帶伊去地
    熱谷；伊有下車走近甲○○的車輛那邊，伊有講發生事情了
    ，叫甲○○帶伊去宜蘭山區，但是甲○○回有回伊話，然後
    就走了；伊記得那時候伊是下車對甲○○講，叫甲○○帶伊
    去宜蘭大同山區，甲○○問伊有什麼事情，伊對甲○○說不
    要多問，後來甲○○就開車在前方引導帶伊去；甲○○帶伊
    去大同山區之後，叫伊自己上去，伊有請甲○○等一下云云
    （見本院卷第143 至145 頁）。依證人即被告戊○○上開所
    稱，則被告戊○○於勒斃林雅娟後，曾告知被告甲○○發生
    事情，並請被告甲○○帶其至宜蘭，但被告甲○○隨即離去
    ，之後其即跟著被告甲○○，到雪山隧道時方按喇叭讓被告
    甲○○知悉其尾隨在後，下交流道後，再要求被告甲○○帶
    領至山區，至地熱谷附近，其方自己往前駛入，並要被告甲○○在此處等候。
  (3)證人乙○○於檢察官訊問時證稱：伊與甲○○大約是在10時
    許一起到桃園，是到戊○○住處，講車子過戶跟錢的事，之
    後伊等就要戊○○帶伊等上高速公路，之後伊等就到1處 工
    廠附近，該處旁邊有便利商店，伊與甲○○就去便利商店買
    東西吃，後來就繼續跟戊○○的車；有短暫停車，戊○○下
    車過來跟伊等講話，那時候伊等詢問戊○○在幹嘛，戊○○
    說要拿錢給伊等，之後伊等沒拿到錢，伊等要回去，戊○○
    就帶伊等上高速公路；後來伊等下頭城交流道沒多久，發現
    戊○○跟著伊等，伊等不知道戊○○跟在後面，因為上高速
    公路之後是各走各的；戊○○下車問伊等到大同山區怎麼走
    ，甲○○一直問戊○○颱風天要幹什麼，戊○○回伊等不要
    問這麼多，伊等就告訴戊○○路怎麼走，並帶戊○○去，到
    了三星地熱谷，戊○○就自己開上去，伊等自己在路口慢慢
    開，戊○○在上面不知道做什麼，約10至20分鐘後，戊○○
    下來的時候又遇到伊等，問伊等宜蘭市有無提款機，伊等就
    帶戊○○去，戊○○就下車領錢，之後戊○○就回桃園了云
    云（見偵查卷二第15至16頁）；又稱：當天伊與甲○○都在
    車上，是戊○○過來找伊等，在雪山隧道時好像有看到戊○○的車，一直到下頭城交流道才遇到戊○○；伊等停在路邊
    ，戊○○問伊等大同山的路線，伊等問戊○○說上山的原因
    ，戊○○要伊等不要問那麼多，伊等有帶戊○○上去，到1
    條可以到地熱谷的地方，伊等就慢慢開走了云云（見偵查卷
    二第72、73頁）；於本院審理時證稱：不清楚戊○○有無開
    車跟在伊等後面，當伊與甲○○發現戊○○時是在雪山隧道
    裡面時才發現；伊與甲○○下頭城交流道，是戊○○過來跟
    伊等講話的，戊○○問宜蘭山區怎麼走，戊○○叫伊與甲○○不要問這麼多，後來伊與甲○○就帶戊○○到三星地熱谷
    ，之後告訴戊○○那一條路上去就是了，而伊與甲○○在路
    邊一直吵架，沒有跟上去；停在路邊時，戊○○有下來對甲○○說話，戊○○對甲○○講話之後，其與被告甲○○即開
    車掉頭就走了云云（見本院卷第178 、179 、183 頁）。依
    證人乙○○上開所證，在雪山隧道時才發現被告戊○○跟在
    後面，下頭城交流道時被告戊○○才要被告甲○○帶領至宜
    蘭山區，而至地熱谷，被告戊○○才自行駛入，其與被告甲○○即離去，然就駛至高速公路前之情形，則或稱當晚係被
    告甲○○要被告戊○○帶其至中山高速公路，或稱被告甲○○與被告戊○○講完話後即自行掉頭離去。
  (4)綜觀被告甲○○、證人即被告戊○○及證人乙○○上開所述
    ，姑不論被告甲○○、證人乙○○前後所述已有不一，且其
    3 人就本件被告戊○○勒斃林雅娟後，被告甲○○搭載證人
    乙○○駛往高速公路之原因及經過、在高速公路（即雪山隧
    道附近）如何發現被告戊○○尾隨、被告甲○○在何交流道
    停車與被告戊○○談話，乃至被告甲○○帶領被告戊○○至
    宜蘭山區後由被告戊○○自行駛入後，被告甲○○是否在該
    處等候等節，均係其等親身經歷，然3 人所陳彼此竟差異甚
    大，實非無疑。
  (5)又本件被告甲○○搭載證人乙○○由宜蘭至桃園縣中壢市被
    告戊○○住處，其原因既係欲向被告戊○○索取車款，惟被
    告戊○○由其住處離去時，並未交付車款，甚至向被告甲○○央請延期給付，則被告甲○○實已知其收取車款目的無法
    達到，本即無理由在此颱風夜裡，尚尾隨被告戊○○駛往南
    電公司，再跟著被告戊○○停在路邊10餘分鐘；況被告甲○○既得在無人引導下由宜蘭至桃園，並抵達被告戊○○住處
    ，則其欲返回宜蘭時，自行返回亦當無何困難，且被告戊○○從住處離開時，亦非逕往高速公路，而係費時往返各處，
    則被告甲○○竟一再推稱不知原因，只是單純要被告戊○○
    帶領其至高速公路，已不合情理；再者，被告甲○○搭載證
    人乙○○駛入高速公路而往宜蘭時，並未順利向被告戊○○
    取得欲收取之款項，衡情心中理應至為不滿，況被告戊○○
    要求被告甲○○引領前往處為地處偏僻之山區，且又值颱風
    深夜，常人均覺有異，被告甲○○豈有僅因被告戊○○要其
    不要多問，即帶領被告戊○○前往宜蘭山區之理？是被告甲○○上開所辯，及證人即被告戊○○、證人乙○○上開所證
    ，均顯不合常理。
  (6)綜上，被告甲○○上開所辯，顯係卸責之責；而證人即被告
    戊○○、證人乙○○上開所證，亦係迴護被告甲○○之詞，
    ，均不足採信。
  4.按刑法上之幫助犯，係以幫助他人犯罪之意思，對於正犯資
    以助力，而未參與實施犯罪行為者而言（最高法院49年台上
    字第77號判例意旨參照）。本件被告甲○○於被告戊○○遺
    棄被害人屍體之過程中，僅駕車引導被告戊○○至宜蘭縣山
    區（大同鄉地熱谷附近），且在被告戊○○依被告甲○○指
    示自行駕車沿清水橋東側農宜三46產業道路而駛至農宜三46
    產業道路約1 公里處山溝邊遺棄林雅娟屍體時，被告甲○○
    均停留於宜蘭縣大同鄉地熱谷山區省道，並未隨同被告戊○○進入上開遺棄林雅娟屍體地點，於被告戊○○棄屍後，復
    引領被告戊○○駕車返回宜蘭市區外，並未實施任何遺棄屍
    體之積極行為，除據被告甲○○供述外，並經證人即同案被
    告戊○○、證人張瑄耘於本院審理時證述明確，足見被告甲○○並未參與實施遺棄屍體之構成要件行為；且被告甲○○
    與被告戊○○間並未商議計畫如何棄置被害人屍體、棄置於
    何處等遺棄屍體罪之構成要件主要事項。是被告甲○○與被
    告戊○○間，就遺棄屍體之犯行，固無犯意之聯絡，然被告
    甲○○係基於幫助之意思，協助被告戊○○遺棄被害人林雅
    娟之屍體無誤。
  5.綜上所述，被告甲○○幫助遺棄屍體之犯行，事證明確，犯
    行洵堪認定。
三、被告戊○○以不正方法由自動付款設備取得他人之物部分：
    上揭犯罪事實，業據被告戊○○坦承不諱，且據證人即同案
    被告丁○○於檢察官訊問時就附表二犯行證述明確，並有被
    害人林雅娟所有蘆竹錦興郵局帳號000000 -0000000-0 號帳
    戶交易明細表、中國信託銀行帳號000000000000帳戶存摺內
    頁、復華銀行帳號0000000000000 帳戶存摺內頁及台灣土地
    銀行帳號000000000000帳戶存摺內頁各1 份（見偵查卷一第
    145 、149 至151 頁）、卷附自動櫃員機監視錄影翻拍照片
    68張可佐（見偵查卷一第152 至168 頁、第170 頁至187 頁
    ）。被告戊○○自白應與事實相符，堪予採信。被告戊○○
    以不正方法由自動付款設備取得他人之物事證明確，犯行堪
    予認定。
四、本件被告戊○○、甲○○上開犯行明確，均應依法論科。
五、論罪科刑：
  (一)核被告戊○○就事實欄二所為，係犯刑法第271 條第1 項之
    殺人罪；就事實欄三所為，係犯刑法第247 條第1 項之遺棄
    屍體罪；就事實欄四所為，係犯刑法第339 條之2 第1 項以
    不正方法由自動付款設備取得他人之物罪。核被告甲○○就
    事實欄三所為，係犯刑法第247 條第1 項之遺棄屍體罪之幫
    助犯。
  (二)又被告甲○○以幫助被告戊○○遺棄被害人林雅娟屍體之意
    思，參與實施犯罪構成要件以外之行為，應成立遺棄屍體罪
    之幫助犯，並依法減輕其刑。公訴人認被告戊○○、甲○○
    就遺棄屍體罪部分成立共同正犯，尚有未洽。又刑事訴訟法
    第300 條所謂變更法條，係指罪名之變更而言。若僅行為態
    樣有正犯、從犯之分，即無庸引用刑事訴訟法第300 條變更
    檢察官起訴之法條（最高法院96年度台上字第2061號判決意
    旨參照，另最高法院97年度台上字第202 號判決意旨亦採相
    同見解），是本件即無變更起訴法條之問題，附此敘明。
  (三)按刑法上之接續犯，係行為人主觀上就同一犯罪構成事實，
    以單一行為之數個舉動接續進行，以實現一個犯罪構成要件
    ，侵害同一法益，客觀上亦認係實行一個犯罪行為，屬實質
    上之一罪（最高法院97年度台上字第1977號判決意旨參照）
    。被告戊○○就附表一所示時地7 次盜領存款行為，及附表
    二所示時地2 次盜領存款行為，均係於密切接近時間、地點
    接續實施，侵害同一法益，各行為之獨立性極為薄弱，依社
    會一般觀念，在時間差距上，難以強行分開，應視為數個舉
    動接續施行，為接續犯，各論以一罪。至公訴人認雖認被告
    戊○○全部（即附表一、二）盜領存款行為均係接續犯，惟
    查被告戊○○就附表一所示時地7 次盜領存款行為地點，均
    係在宜蘭市區，且由被告甲○○所帶領下至如附表一所示各
    金融機關自動櫃員機領取；而附表二所示時地2 次盜領存款
    行為地點則均係在台北縣新店市，且係由戊○○駕駛車號
    1590-PQ 號之自用小客車搭載丁○○前往如附表二所示各金
    融機關自動櫃員機由丁○○領取，而附表一所示時地7 次盜
    領存款行為時間與附表二所示時地2 次盜領存款行為時間已
    相距1 日餘，時間難認緊接，且行為方式不同，是附表二所
    示時地2 次盜領存款行為，顯係被告戊○○為附表一所示時
    地7 次盜領存款行為後另行起意為之，是公訴人上開認定，
    尚有未洽。
  (四)被告戊○○就所為附表二所示盜領存款犯行，與丁○○有犯
    意聯絡及行為分擔，為共同正犯。
  (五)被告戊○○殺人罪、遺棄屍體罪及2 次以不正方法由自動付
    款設備取得他人之物罪間，犯意均屬個別，行為態樣亦均不
    同，均應予分論併罰。
  (六)又被告甲○○前於96年間因妨害兵役案件，經台灣宜蘭地方
    法院以96年度易字第626 號判處有期徒刑3 月確定，於97年
    5 月19日易科罰金執行完畢，有台灣桃園地方法院檢察署刑
    案資料查註紀錄表、台灣高等法院被告全國前案紀錄表各1
    份在卷可稽，其於有期徒刑執行完畢5 年以內，故意再犯本
    件有期徒刑以上之罪，為累犯，應依刑法第47條第1 項加重
    其刑，並依法先加後減之。
  (七)爰審酌被告2 人之素行，被告戊○○因一時衝動出手將被害
    人勒斃之犯罪動機、而將被害人勒斃後為掩飾犯行，復將被
    害人屍體遺棄，並尚盜取被害人之財物等手段，犯罪情節重
    大，迄今尚未與被害人家屬達成和解及犯後態度，公訴人求
    處被告無期徒刑，尚屬妥適；被告甲○○受戊○○所託引領
    至宜蘭山區遺棄被害人屍體之犯罪動機、手段、犯後矢口否
    認犯行等一切情狀，各量處如主文所示之刑，並就被告戊○○殺人罪判處無期徒刑部分，依法宣告褫奪公權終身，並就
    被告戊○○如主文所示所處之刑，定其應執行刑為無期徒刑
    ，褫奪公權終身。
  (八)公訴意旨另以：被告甲○○就事實欄三部分，除經本院論罪
    科刑部分外，另涉犯刑法第165 條之湮滅刑事證據罪云云。
    惟按刑法第165 條之湮滅刑事證據罪其構成要件，一須關係
    他人刑事被告案件之證據，二須偽造、變造、湮滅、隱匿或
    使用偽造變更證據之行為。惟應注意者，刑事被告案件，不
    以起訴後為限，其因告訴、告發、自首等開始偵查以後之案
    件皆是。故一經開始偵查即可為本案之刑事被告案件。是刑
    法第165 條湮滅刑事證據罪，係以湮滅或隱匿關係他人刑事
    被告案件之證據為要件，其中所謂「刑事被告案件」，指因
    告訴、告發、自首等情形開始偵查以後之案件（參見最高法
    院24年度總會決議 (三六)； 最高法院75年度台上字第5108
    號判決參照）。查本件被告甲○○為事實欄三犯行時，被告
    戊○○之犯行尚未因告訴、告發、自首等開始偵查，是非屬
    刑法第165 條湮滅刑事證據罪所規定「刑事被告案件」之要
    件，是被告甲○○所為自不得論以刑法第165 條之湮滅刑事
    證據罪。此外，復查無其他證據證明被告確有公訴人所指湮
    滅刑事證據之犯行，本應為無罪之諭知，惟公訴人認此部分
    與前揭論罪科刑之幫助遺棄屍體部分有想像競合犯之裁判上
    1 罪關係，爰不另為無罪之諭知。
據上論斷，應依刑事訴訟法第299 條第1 項前段，刑法第28條、
第30條第1 項前段、第2 項、第271 條第1 項、第247 條第1 項
、第339 條之2 第1 項、第47條第1 項、第51條第4 款、第37條
第1 項，刑法施行法第1 條之1 第1 項、第2 項但書，判決如主
文。
本案經檢察官陳仁傑到庭執行職務。
中    華    民    國    98    年    3     月    19    日
                  刑事第一庭審判長法  官  曾淑華
                                  法  官  顧正德
                                  法  官  鄭吉雄
以上正本證明與原本無異。
如不服本判決，應於判決送達後10日內向本院提出上訴狀（應附
繕本），其未敘述上訴理由者，應於上訴期間屆滿後20日內補提
理由書狀於本院，上訴於臺灣高等法院。
                                  書記官  劉宗源
中    華    民    國    98    年    3     月    19    日
附錄所犯法條
中華民國刑法第271條（普通殺人罪）
殺人者，處死刑、無期徒刑或 10 年以上有期徒刑。
中華民國刑法第247 條（侵害屍體罪、侵害遺骨遺髮殮物遺灰罪
）
損壞、遺棄、污辱或盜取屍體者，處 6 月以上 5 年以下有期徒
刑。
中華民國刑法第339 條之2 （違法由自動付款設備取得他人之物
之處罰）
意圖為自己或第三人不法之所有，以不正方法由自動付款設備取
得他人之物者，處3 年以下有期徒刑、拘役或1 萬元以下罰金。
附表一：
┌──┬─────┬──────┬──────┬────┬───┐
│編號│時間      │地點        │  帳   號   │提領金額│行為人│
├──┼─────┼──────┼──────┼────┼───┤
│ 1  │97年9月15 │宜蘭市○○路│蘆竹錦興郵局│9,000元 │戊○○│
│    │日4時55分 │2段275號宜蘭│帳號000000-0│        │      │
│    │24秒      │市○○路郵局│000000-0    │        │      │
│    │          │            │            │        │      │
│    │          │            │            │        │      │
├──┼─────┼──────┼──────┼────┼───┤
│ 2  │97年9月15 │宜蘭市○○路│蘆竹錦興郵局│60,000元│戊○○│
│    │日4時56分 │2段275號宜蘭│帳號000000-0│        │      │
│    │55秒      │市○○路郵局│000000-0    │        │      │
│    │          │            │            │        │      │
├──┼─────┼──────┼──────┼────┼───┤
│ 3  │97年9月15 │宜蘭市○○路│蘆竹錦興郵局│30,000元│戊○○│
│    │日4時59分 │2段275號宜蘭│帳號000000-0│        │      │
│    │01秒      │市○○路郵局│000000-0    │        │      │
│    │          │            │            │        │      │
├──┼─────┼──────┼──────┼────┼───┤
│ 4  │97年9月15 │宜蘭市○○路│中國信託南崁│5,000元 │戊○○│
│    │日4時51分 │2段275號宜蘭│分行帳號5105│        │      │
│    │          │市○○路郵局│00000000    │        │      │
│    │          │            │            │        │      │
├──┼─────┼──────┼──────┼────┼───┤
│ 5  │97年9月15 │宜蘭市○○街│復華銀行南崁│20,000元│戊○○│
│    │日4時33分 │2-1 號宜蘭市│分行帳號0340│        │      │
│    │20秒      │西後街郵局  │000000000   │        │      │
│    │          │            │            │        │      │
├──┼─────┼──────┼──────┼────┼───┤
│ 6  │97年9月15 │宜蘭市○○街│復華銀行南崁│11,000元│戊○○│
│    │日4時34分 │2-1 號宜蘭市│分行帳號0340│        │      │
│    │30秒      │西後街郵局  │000000000   │        │      │
│    │          │            │            │        │      │
├──┼─────┼──────┼──────┼────┼───┤
│ 7  │97年9月15 │宜蘭市○○街│土地銀行南崁│5,000元 │戊○○│
│    │日4時38分 │2-1 號宜蘭市│分行帳號0960│        │      │
│    │53秒      │西後街郵局  │00000000    │        │      │
│    │          │            │            │        │      │
└──┴─────┴──────┴──────┴────┴───┘
附表二：
┌──┬─────┬──────┬──────┬────┬───┐
│編號│時間      │地點        │   帳   號  │提領金額│行為人│
├──┼─────┼──────┼──────┼────┼───┤
│ 1  │97年9月17 │台北縣新店市│蘆竹錦興郵局│20,000元│戊○○│
│    │日23時57分│北新路3 段98│000000-00000│        │、廖文│
│    │17秒      │號遠東商業銀│24-9        │        │生    │
│    │          │行新店分行  │            │        │      │
├──┼─────┼──────┼──────┼────┼───┤
│ 2  │97年9月18 │台北縣新店市│蘆竹錦興郵局│1,000元 │戊○○│
│    │日0時16分 │中正路533 號│000000-00000│        │、廖文│
│    │12秒      │台新商業銀行│24-9        │        │生    │
│    │          │秀朗簡易型分│            │        │      │
│    │          │行          │            │        │      │
└──┴─────┴──────┴──────┴────┴───┘


司法院資訊處製作；財團法人民間司法改革基金會備份。
